臺灣彰化地方法院民事判決　　　　　　　　　　　　　　九十年度訴字第八三八號
　　原　　　告　己○○
　　複代 理 人　丙○○
　　被　　　告　庚○
　　訴訟代理人　戊○○
　　　　　　　　丁○○
　　被　　　告　甲○○
　　法定代理人　乙○○
右當事人間請求分割共有物事件，本院判決如左：
    主      文
兩造共有坐落彰化縣芳苑鄉○○段五二二─二地號、地目旱、面積０．四八五０公頃
，同段五二二─七地號、地目旱、面積０．０一九０公頃，同段五二二─九地號、地
目旱、面積０．０００六公頃等三筆土地准予合併分割，其分割方法如複丈成果圖所
示編號Ａ部分、面積０．一二六一公頃土地，分歸原告取得；編號Ｂ部分、面積０．
一二六二公頃土地，分歸被告庚○取得；編號Ｃ部分、面積０．二五二三公頃土地，
分歸被告林明鋒取得。
訴訟費用由兩造按應有部分比例各自負擔。
    事      實
甲、原告方面：
  一、聲明：除訴訟費用之裁判外，餘如主文所示。
  二、陳述：
    (一)坐落彰化縣芳苑鄉○○段五二二─二地號、地目旱、面積０．四八五０公頃
        ，同段五二二─七地號、地目旱、面積０．０一九０公頃，同段五二二─九
        地號、地目旱、面積０．０００六公頃等三筆土地為兩造所共有，原告及被
        告庚○之應有部分各為八分之二，被告林明鋒之應有部分為二分之一。系爭
        三筆土地除同段五二二─九地號土地之面積僅六平方公尺，無法耕作使用外
        ，其餘二筆土地目前由原告及被告庚○耕作北面之土地，南面之土地則由被
        告林明鋒耕作，而兩造間就系爭土地並未訂有不分割之特約，依土地之使用
        目的亦無不能分割之情形，原告經多次協調，均無法達成分割之協議，爰依
        民法第八百二十三條、第八百二十四條規定訴請裁判分割。
    (二)系爭三筆土地除同段五二二─九地號土地為狹長之畸零地，並有他人所有之
        同段五二二─八地號土地與其餘二筆土地相隔外，北側毗鄰道路，東、西、
        南三面均與他人所有之耕地相鄰，如將系爭三筆土地分為南、北二部分，分
        得南面土地者無法與道路相通，且土地細長，耕作使用不便，亦影響土地價
        值，為使兩造均能便利使用系爭土地，原告自願取得同段五二二─九地號之
        畸零地，並與靠近該畸零地之同段五二二─二地號土地一部併為Ａ部分，而
        被告庚○與原告為夫妻，為系爭三筆土地分割後仍能合併耕作，故將Ｂ部分
        分歸被告庚○取得。至同段五二二─七地號土地原為墓地，因近年來該墓地
        已遷移整平，目前與同段五二二─二地號土地無異，故將該筆土地及毗鄰之
        同段五二二─二地號土地一部併為Ｃ部分，分歸被告林明鋒取得，藉此使兩
        造分得之土地均能與道路相通，且地形較完整方正，有利於耕作使用及提高
        經濟價值，對兩造並無不利之情形。
    (三)系爭同段五二二─七地號土地之未遷移墳墓部分，其遷移費用原告願負擔二
        分之一。
  三、證據：提出土地登記謄本三件及地籍圖謄本一件為證。
乙、被告庚○方面：
  一、聲明：原告之訴駁回，訴訟費用由原告負擔。
  二、陳述：同意分割，並同意原告之分割方案。
丙、被告林明鋒方面：
  一、聲明：原告之訴駁回，訴訟費用由原告負擔。
  二、陳述：同意分割，並同意原告之分割方案。
丁、本院依職權囑託彰化縣二林地政事務所指派測量員會同本院及兩造勘測系爭三筆
    土地，並命測量員繪製複丈成果圖到院供參。
    理      由
一、原告主張系爭三筆土地為兩造所共有，原告及被告庚○之應有部分各為八分之二
    ，被告林明鋒之應有部分為二分之一，而兩造間就系爭三筆土地並未訂有不分割
    之特約，依土地之使用目的亦無不能分割之情形，原告經多次協調，均無法達成
    分割協議之事實，已據其提出土地登記謄本三件及地籍圖謄本一件各在卷為憑，
    核屬相符，亦為被告二人一致不爭執，原告之主張自堪信為真實。
二、按各共有人，得隨時請求分割共有物。又共有物之分割方法，不能協議決定者，
    法院得因任何共有人之聲請，命以原物分配於各共有人。民法第八百二十三條第
    一項及第八百二十四條第二項分別定有明文。本件系爭三筆土地為兩造所共有，
    而兩造間就系爭三筆土地並未訂有不分割之特約，依土地之使用目的亦無不能分
    割之情形，原告經多次協調，均無法達成分割之協議，已如前述，則原告基於共
    有人之共有物分割請求權訴請裁判合併分割系爭三筆土地，依首揭法條規定，核
    無不合，應予准許。
三、又系爭三筆土地均為旱地，呈東西走向之長條形，地勢平坦，其中第五二二─九
    地號土地為面積僅六平方公尺之畸零地，無法耕作使用，其餘二筆土地均供兩造
    分別耕作使用，並約定分管範圍為南北二部分，北面為原告與被告庚○共同耕作
    使用，南面則由被告林明鋒耕作使用；另系爭三筆土地之北側均毗鄰道路，對外
    聯絡便利，其餘三面均為第三人所有之耕地，而系爭第五二二─二地號土地尚有
    未遷移之無主墳墓一座外，別無其他地上物等情，業據本院依職權囑託彰化縣二
    林地政事務所指派測量於民國  (下同)九十年十月十六日上午員會同本院及兩造
    勘測系爭三筆土地屬實，製有勘驗筆錄及現場略圖可按，並命測量員繪製複丈成
    果圖到院供參。再系爭三筆土地究應如何合併分割，對兩造當事人始稱公平，雖
    有原告及被告林明鋒分別提出分割方案供本院審酌，其中原告提出之分割方案如
    複丈成果圖所示，而被告林明鋒之訴訟代理人乙○○於九十年十二月五日言詞辯
    論期日復當庭表示同意按原告提出如複丈成果圖所示之分割方案辦理分割等語明
    確，從而原告提出如複丈成果圖所示之分割方案即為兩造就系爭三筆土地達成共
    識之分割方案甚明。本院審酌該分割方案認為系爭三筆土地依南北向合併分割，
    兩造在分割後取得之土地均毗鄰道路，對外聯絡及出入便利，除第五二二─九地
    號之狹長畸零地外，兩造分得之土地均地形方正，有利於農機耕作使用，並能提
    高土地之經濟價值，日後對土地之整體規劃利用亦無不利，而被告林明鋒分得之
    土地雖有上開尚待遷移之無主墳墓存在，然原告既已承諾與被告林明鋒共同分攤
    墳墓遷移費用二分之一等語在卷，實質上並未增加被告林明鋒之支出，在客觀上
    對被告林明鋒應無不利之情事可言。是本件兩造既一致同意依原告提出如複丈成
    果圖所示之分割方案辦理合併分割，爰諭知系爭三筆土地之分割方法如主文第一
    項所示。
四、另訴訟費用之裁判為法院依職權審酌之事項，不受當事人聲明之拘束，且本件為
    分割共有物事件，被告在訴訟程序中提出各種攻擊防禦方法之行為，均屬伸張或
    防衛其權利所必要，爰依民事訴訟法第八十一條第二款規定，命勝訴當事人之原
    告負擔訴訟費用之一部，故諭知訴訟費用之負擔如主文第二項所示。
五、結論：本件原告之訴為有理由，並依民事訴訟法第七十八條、第八十一條第二款
    ，判決如主文。
中　　　華　　　民　　　國　　九十一　　年　　　三　　　月　　  六  　　日
                                    臺灣彰化地方法院民事第一庭
                                        法　　　官　  林    金    灶
右為正本係照原本作成。
如對本判決上訴，應於判決送達後二十日內向本院提出上訴狀。
中　　　華　　　民　　　國　　九十一　　年　　　三　　　月　　  六  　　日
                                        法院書記官　  邱    柏    滄
